【裁判字號】    97,上訴,3358
【裁判日期】    970924
【裁判案由】    強盜
【裁判全文】
臺灣高等法院刑事判決                97年度上訴字第3358號
上  訴  人  臺灣士林地方法院檢察署檢察官
被      告  甲○○
指定辯護人  本院公設辯護人丙○○
上列上訴人因被告強盜等案件，不服臺灣士林地方法院96年度訴
字第1209號，中華民國97年5月19日第一審判決（起訴案號：臺
灣士林地方法院檢察署96年度偵緝字第1403號），提起上訴，本
院判決如下：
    主  文
上訴駁回。
    事  實
一、甲○○於民國（下同）96年8月11日凌晨某時，行經臺北市
    大同區○○○路52巷內線型公園時，適某綽號「小尊」之男
    子與乙○○在公園內飲酒，乃招呼甲○○加入，期間因酒類
    不夠，甲○○即與乙○○相偕前往便利商店購買，並由乙○
    ○付款，詎甲○○得知乙○○皮夾內有現款，竟意圖為自己
    不法之所有，於同日凌晨2時30分許，在上揭公園內，趁乙
    ○○不備之際，搶奪乙○○手中皮夾1只，內有現金新臺幣
    （下同）1萬9000元，得手後逃逸，乙○○追趕不及，報警
    於96年8月22日下午7時58分許循線查獲甲○○。
二、案經乙○○訴由臺北市政府警察局大同分局報告臺灣士林地
    方法院檢察署檢察官偵查起訴。
    理  由
壹、程序方面：
一、按被告以外之人於偵查中向檢察官所為之陳述，除顯有不可
    信之情況者外，得為證據，刑事訴訟法第159條之1第2項定
    有明文。而所謂「顯有不可信性」係指陳述是否出於供述者
    之真意、有無違法取供情事之信用性而言，故應就偵查筆錄
    製作之原因、過程及其功能等項加以綜合觀察，據以判斷該
    傳聞證據是否「非顯不可信」，倘可據以認定其任意性暨信
    用性俱無疑慮者，即可例外賦予「證據能力」，俾其成為法
    院審判時之適格證據資料。次按偵查係採糾問原則，由檢察
    官主導，重在合目的性之追求，而「詰問」乃偵查程序之一
    部，除預料證人、鑑定人於審判時不能訊問之情形外，檢察
    官可視實際情況，決定是否命被告在場，讓被告得親自詰問
    證人、鑑定人，此為刑事訴訟法第248條所明定，故刑事訴
    訟法第159條之1第2項所指得為證據之被告以外之人於偵查
    中向檢察官所為之陳述，其證據能力不因偵訊證人、鑑定人
    當時被告不在場，未親自詰問證人、鑑定人而受影響（最高
    法院97年度臺上字第603號判決意旨參照）。經查：證人即
    告訴人乙○○於偵查中之陳述，均經具結，有結文在卷可考
    ，且陳述內容具體明確，復未見檢察官有違法取供而不具信
    用性情事，參酌上揭判決意旨，證人即告訴人乙○○於偵查
    中之陳述，具有證據能力。
二、次按刑事訴訟法第159條之3第3款規定：「被告以外之人於
    審判中有下列情形之一，其於檢察事務官、司法警察官或司
    法警察調查中所為之陳述，經證明具有可信之特別情況，且
    為證明犯罪事實之存否所必要者，得為證據：三滯留國外或
    所在不明而無法傳喚或傳喚不到者。」。經查：告訴人乙○
    ○於警詢之指訴，固係審判外之言詞陳述，被告辯護人於原
    審亦主張告訴人警詢係屬審判外之陳述而無證據能力。惟告
    訴人於原審審理期間，經多次傳喚均未到庭，嗣經拘提結果
    ，亦因所在不明而無法拘提到案，有原審送達證書（見原審
    卷第47頁、第84頁）、臺灣宜蘭地方法院檢察署97年4 月7
    日宜檢明信97助117字第05054號函及宜蘭縣政府警察局羅東
    分局97年4月16日警羅偵字第0973006076號函在卷為憑（見
    原審卷第86頁至第87頁），足見告訴人乙○○已因所在不明
    而無法傳喚或傳喚不到。本院審酌告訴人乙○○無從傳訊，
    而依前開警詢筆錄製作原因及過程，告訴人乙○○並無不能
    自由陳述之情形，亦查無違法取證或其他瑕疵，自具有可信
    之特別情況，且為證明本件犯罪事實之存否所必要，依上揭
    規定，告訴人乙○○警詢之陳述，亦有證據能力。
貳、實體方面：
一、被告甲○○於警詢、偵查中及原審審理時固坦承於上揭時地
    與「小尊」、乙○○2人一起飲酒，嗣並與乙○○前往便利
    商店買酒和其他食品等情不諱，惟矢口否認有搶奪犯行，辯
    稱：伊不認識「小尊」及乙○○，當天是「小尊」邀伊一起
    喝酒，後來伊先回附近教會，再回到現場時，「小尊」、乙
    ○○都已不在，3人喝酒期間並未發生糾紛或爭執云云。經
    查：
(一)證人即告訴人乙○○於警詢、偵查中均證稱：伊當天原本是
    自己一個人在喝酒，穿紅衣男子「小尊」過來與伊搭訕攀談
    ，伊乃將購買物品寄放在火車站置物箱，2人一起到臺北市
    ○○○路52巷內線型公園繼續喝酒，嗣後穿著淺藍色上衣之
    被告過來和伊等一起喝，期間伊與被告一起去便利商店買東
    西。回到公園時，被告突然徒手搶伊皮夾，伊追趕不及，嗣
    後報警回到現場，發現伊的皮夾被丟棄在公園旁（見96年度
    偵字第10935號偵查卷第5頁、第12頁、96年度偵緝字第1403
    號偵查卷第27頁至第28頁），並指證：「（是否是在庭這位
    搶你皮包？）是，當時還有戴耳環，頭髮很長。」等語（見
    96年度偵緝字第1403號偵查卷第28頁），堅指被告有搶奪犯
    行。
(二)被告於警詢、偵查中及原審審理時均陳稱：當天「小尊」和
    證人2人已經在公園喝酒，是「小尊」叫伊過去一起喝的（
    見96年度偵字第10935號偵查卷第16頁、96年度偵緝字第140
    3號偵查卷第18頁、原審卷第98頁），並陳稱：「（以前有
    戴耳環嗎？）有。」（見96年度偵緝字第1403號偵查卷第28
    頁）、「我以前有戴耳環，留長髮，類似龐克頭，後面沒有
    剃，所以很長，我有把耳洞擴大。」（見原審卷第93頁）等
    語相符，且原審當庭勘驗被告身體結果，被告亦確有鑿耳洞
    情事（見原審卷第93頁），是以證人乙○○對於案發當時之
    事件發生順序、地點位置、被告之穿著及外觀特徵等細節證
    述甚詳，與被告所述大致相符，足見證人乙○○之記憶清晰
    ，證述內容未因當日喝酒而有所減損。又證人乙○○與被告
    、「小尊」2人素不相識，僅於案發當日偶遇相邀飲酒，並
    無夙怨，衡情證人乙○○當無干冒誣告罪而設詞誣陷被告之
    理。
(三)被告於警詢陳稱：伊3人在線型公園內飲酒後，就各自離開
    了，期間均沒有發生任何糾紛等語（見96年度偵字第10935
    號偵查卷第17頁）；於原審審理時陳稱：伊3人喝酒約1個多
    小時，伊先離開回教會，再回來時其餘2人均已不見等語（
    見原審卷第98頁），指稱其與乙○○、「小尊」喝酒期間未
    發生任何糾紛，回到現場以後亦不見其餘2人，亦即其對於
    本件搶案之發生經過，均無所悉，乃於偵查中陳稱：「東西
    是小尊搶的。」（見96年度偵緝字第1403號偵查卷第18頁）
    ；於原審羈押訊問時供稱：「錢不是我拿的，錢及皮夾被小
    尊拿走了」拿語（見原審96年度聲羈字第408號卷第3頁），
    前後不一其詞，已見情虛，且被告既不諱言告訴人皮夾確有
    遭人取走之事，益見其當時亦在現場，否則何以會獲悉上情
    ，是依前開事證相互勾稽以觀，證人乙○○關於被告下手搶
    奪，得手後逃逸之指訴，應屬真實。被告上揭辯解，要係卸
    責之詞，不足採信。
(四)綜上所述，本件事證明確，被告搶奪犯行堪以認定。
二、核被告所為，係犯刑法第325條第1項之搶奪罪。公訴人雖認
    被告與綽號「小尊」共同意圖為自己不法之所有，於前開時
    地，由綽號「小尊」佯邀乙○○飲酒，再佯招甲○○加入，
    甲○○則趁乙○○不備之際，搶奪乙○○手中皮夾，內有現
    金約2萬元，得手後逃離，乙○○原欲追趕甲○○，綽號「
    小尊」為防護贓物竟抓住其手而施強暴，使甲○○順利逃逸
    ，綽號「小尊」亦趁隙離去，因認被告係與「小尊」共犯刑
    法第329條之準強盜罪嫌云云。惟查：(一)告訴人於偵查中證
    稱：「當天我本來是一個人下班後六點在臺北車站旁的石階
    上喝酒，後來有一個沒到案的人來找我一起喝，他說他也住
    宜蘭，跟我聊天，之後，他就拿五、六千元出來說不然我們
    一人出一半，到他朋友的卡拉OK唱歌，到了那家店就要打烊
    ，我們就搭計程車到長安西路、中山地下街三號出口，他就
    說在那邊喝酒，他買了高粱，第一瓶是他買的，一直要灌我
    ，後來，甲○○從三號出口出來，跟未到案的那位講話，講
    完後，未到案的那位說甲○○是他朋友，要一起喝酒，我就
    說好，未到案的人說酒喝不夠，換我出錢去買，就叫甲○○
    跟我一起去，錢是我出的，回來時我不喝，我說我只喝半杯
    ，他們就一直要灌我，當時我皮包拿在手上，我說要回家，
    當時我坐在石椅上，結果，甲○○就從後面把皮包搶走，我
    起身要去追甲○○，未到案的人就把我的手抓住，等到甲○
    ○跑遠了他才放手，我回頭要去追時，甲○○就跑了，另一
    位也跑了，我就趕快去報案，他們二人我都不認識，．．．
    。」等語（見96年度偵緝字第1403號偵查卷第27頁至第28頁
    ），依上揭證詞，被告既係中途偶然受邀一起喝酒，其與「
    小尊」2人是否於事前即串謀搶奪告訴人皮夾，即非無疑。
    況告訴人皮夾內有現金財物，僅有與其一同去便利商店購物
    之被告知悉，且依卷存證據，並不足以證明被告返回公園後
    ，與「小尊」有搶奪之犯意聯絡與行為分擔，尚難遽認「小
    尊」具共犯關係。(二)綽號「小尊」於告訴人追趕被告時，即
    令曾抓住告訴人之手，但綽號「小尊」與被告是否有搶奪之
    共同犯意，已有可議，有如前述，是以事後「小尊」拉住告
    訴人之手，目的是否為防護贓物或阻延告訴人追捕被告及便
    利被告逃脫，亦屬無從證明。(三)況按刑法第329條準強盜罪
    之規定，將竊盜或搶奪之行為人為防護贓物、脫免逮捕或湮
    滅罪證而當場施強暴、脅迫之行為，視為施強暴、脅迫使人
    不能抗拒而取走財物之強盜行為，乃因準強盜罪之取財行為
    與施強暴、脅迫行為之因果順序，雖與強盜罪相反，卻有時
    空之緊密連接關係，以致竊盜或搶奪故意與施強暴、脅迫之
    故意，並非截然可分，而得以視為一複合之單一故意，亦即
    可認為此等行為人之主觀不法與強盜行為人之主觀不法幾無
    差異；復因取財行為與強暴、脅迫行為之因果順序縱使倒置
    ，客觀上對於被害人或第三人所造成財產法益與人身法益之
    損害卻無二致，而具有得予以相同評價之客觀不法。故擬制
    為強盜行為之準強盜罪構成要件行為，雖未如刑法第328條
    強盜罪之規定，將實施強暴、脅迫所導致被害人或第三人不
    能抗拒之要件予以明文規定，惟必於竊盜或搶奪之際，當場
    實施之強暴、脅迫行為，已達使人難以抗拒之程度，其行為
    之客觀不法，方與強盜行為之客觀不法相當，而得與強盜罪
    同其法定刑，司法院大法官會議釋字第630號解釋及其理由
    即揭櫫此旨。經查：綽號「小尊」於告訴人追趕被告時雖有
    抓住告訴人之手，但依當時客觀情形，綽號「小尊」僅抓住
    告訴人之手，二人一對一對抗，告訴人似非無抗拒之餘裕，
    即非不得將「小尊」甩脫再行追躡，亦難認「小尊」之拉扯
    行為已使告訴人達於難以抗拒，揆諸前開說明，亦難謂與準
    強盜罪之構成要件相符。綜觀上情，被告與「小尊」2人間
    既非搶奪之共同正犯，且事後「小尊」拉住告訴人之行為亦
    無任何證據證明事先有與被告共謀，且亦未使告訴人難以抗
    拒，自無從認定被告與「小尊」2人共犯準強盜罪。公訴人
    認被告係犯刑法第329條之準強盜罪，容有未洽，惟起訴之
    基本社會事實同一，自應變更起訴法條。
三、原審因依刑法第325條第1項、第41條第1項前段各規定，於
    審酌被告之品行、智識程度、生活狀況、犯罪手段、所生危
    害及犯後態度等一切情狀，量處有期徒刑六月，並諭知如易
    科罰金以新臺幣一千元折算一日，核其認事用法尚無違誤，
    量刑亦甚允洽。公訴人上訴意旨略以：原審法院對於相類之
    搶奪案件，如被告坦承搶奪犯行者，有量處有期徒刑10月之
    情形（95年度訴字第950號判決參照），如否認犯行者，則
    量處有期徒刑1年2月或1年3月不等（93年度訴字第534號判
    決參照），而本件被告自警詢、偵查迄審理時，均矢口否認
    有搶奪犯行，乃原審僅判處最低度刑即有期徒刑6月，顯未
    考量刑法57條規定被告犯後態度之情狀，以別被告是否坦承
    犯罪之刑期差異，不足以收懲戒之效及達量刑之公允云云。
    惟查：按量刑之輕重，係屬事實審法院得依職權自由裁量之
    事項，苟已斟酌刑法第五十七條各款所列情狀，而未逾越法
    定刑度，不得遽指為違法。查原判決就被告犯罪情節，已在
    事實欄明白認定及於理由欄詳加論斷，並敘明審酌被告之品
    行、智識程度、生活狀況、犯罪手段及所生危害等一切情狀
    ，量處有期徒刑6月，並諭知如易科罰金以新臺幣1千元折算
    1日，就刑罰裁量職權之行使，並未逾越法律規定之範圍，
    且被告係無業遊民，平日在「恩友中心」、「救世軍」等處
    吃飯，已據其於警詢時供明在卷，偶因一時蔽於私利，致罹
    刑章，惡性非重，原審量處上開刑期，尚無濫用權限之情形
    ，自屬適法，且依個案判斷，亦不受其他判決之拘束。公訴
    人上訴意旨，指摘原判決量刑過輕，為無理由，應予駁回。
四、被告經合法傳喚，無正當理由不到庭，爰不待其陳述逕行判
    決。
據上論斷，應依刑事訴訟法第368條、第371條，判決如主文。
本案經檢察官到庭曾俊哲執行職務。
中    華    民    國    97    年    9     月    24     日
                  刑事第十七庭  審判長法  官  趙功恆
                                      法  官  陳憲裕
                                      法  官  高明哲
以上正本證明與原本無異。
如不服本判決，應於收受送達後十日內向本院提出上訴書狀，其
未敘述上訴之理由者並得於提起上訴後十日內向本院補提理由書
（均須按他造當事人之人數附繕本）。
                                      書記官  梁淑時
中    華    民    國    97    年    9     月    24    日
附錄本案論罪科刑法條全文：
刑法第325條（普通搶奪罪）
意圖為自己或第三人不法之所有，而搶奪他人之動產者，處6月
以上5年以下有期徒刑。
因而致人於死者，處無期徒刑或7 年以上有期徒刑，致重傷者，
處3 年以上10年以下有期徒刑。
第 1 項之未遂犯罰之。


司法院資訊處製作；財團法人民間司法改革基金會備份。
